【裁判字號】    96,上,446
【裁判日期】    971202
【裁判案由】    返還不當得利
【裁判全文】
臺灣高等法院民事判決                   96年度上字第446號
上  訴  人  辛 ○ ○
被 上訴 人  庚○○○
訴訟代理人  張 百 欣律師
            蕭 萬 龍律師
複 代理 人  林 哲 倫律師
上列當事人間請求返還不當得利事件，上訴人對於中華民國96年
4月3日臺灣桃園地方法院95年度訴字第1570號第一審判決提起上
訴，經本院於97年11月18日言詞辯論終結，玆判決如下：
    主      文
上訴駁回。
第二審訴訟費用由上訴人負擔。
原判決及本判決所命給付，於上訴人為被上訴人預供新台幣貳佰
柒拾柒萬柒仟參佰壹拾捌元之擔保後，得免為假執行。
    事實及理由
一、本件被上訴人主張：伊僅受有小學二年級之教育程度，社會
    歷練不足且有輕度智能不足，自民國78年伊配偶逝世後，乃
    尋求宗教作為心靈寄託，於94年5月初在訴外人黃青青（原
    名己○○）之陪同下前往位於桃園縣平鎮市之無極天上聖母
    宮參拜，詎該廟宮主即上訴人誆稱伊前世積欠神明債務未還
    ，若不將今世錢財交付予該廟布施，必受惡報，黃青青亦在
    一旁附和。伊因而擔心若不照辦，將遭受神秘力量之責罰，
    遂在上訴人幾經催促下，於94年5月6日載往中壢市龍岡郵局
    領取現金新台幣（下同）56萬元後，回該廟交予上訴人；又
    於同年月11日在該廟總幹事即訴外人丁○○陪同及指示下，
    將伊定期存款221萬7318元以臺灣銀行支票領出，於翌日將
    其中220萬元直接匯入上訴人於桃園縣平鎮市農會龍岡辦事
    處之帳戶，丁○○並取走剩餘之1萬7318元現金交付予上訴
    人，伊前後共計交付現金277萬7318元及價值不詳之金飾一
    批予上訴人。上訴人明知伊智識未足，利用伊參拜之際，以
    怪力亂神方式，詐欺並脅迫伊交付金錢，侵害其權利，已成
    立侵權行為，另上訴人受領伊給付之金錢缺乏法律上之原因
    ，致伊受有損害，亦成立不當得利等情，依民法第179條、
    第184條第1項前段之規定，求為命上訴人應給付被上訴人27
    7萬7318元，及自起訴狀繕本送達之翌日起至清償日止，按
    週年利率百分之五計算之利息之判決，並聲明願供擔保請准
    宣告假執行。（原審判決被上訴人勝訴）並就上訴人之上訴
    ，答辯聲明：上訴駁回。
二、上訴人則以：被上訴人前以其遭黑道討債為由，於93年11月
    5日向伊一次借款350萬元，約定半年後返還，未約定利息，
    伊遂向訴外人甲○○、戊○○、丙○○、范鋒豪等4人（下
    稱甲○○等4人）籌措後，於桃園縣平鎮市○○路181號聖母
    宮功德會處將該現金350萬元轉借並交予被上訴人。被上訴
    人向伊借款當時精神正常，伊並未為詐欺脅迫，伊所收受之
    匯款220萬元及現金1萬7318元，均為被上訴人返還之借款，
    並非不當得利。至於被上訴人主張之前開56萬元，伊並未收
    到等語，資為抗辯。並對原判決提起上訴，聲明：(一)原判決
    廢棄。(二)被上訴人在第一審之訴及假執行之聲請均駁回。(三)
    願供擔保，請准免為假執行。
三、兩造不爭執之事項：
  (一)被上訴人於94年5月6日自其中壢龍岡郵局帳戶中提領56萬元
    現金。
  (二)被上訴人於94年5月11日將其於國防部主計局同袍儲蓄會優
    惠整存整付儲蓄存款存單共3紙解約領取現金，金額分別為8
    萬2444元、13萬5081元、199萬9793元，共計221萬7318元，
    經承辦之國軍中壢財務組簽發以臺灣銀行桃園分行為付款人
    、指定被上訴人為受款人之支票以為給付。
  (三)被上訴人之總幹事丁○○陪同被上訴人於94年5月16日至臺
    灣銀行桃園分行，將被上訴人前開存款中之220萬元匯至上
    訴人於平鎮市農會龍岡辦事處之帳戶內，並收受被上訴人交
    付之現金1萬7318元，且已將該1萬7318元交予上訴人。
四、玆就兩造爭執之事項，分別判斷如下：
  (一)關於兩造間有無借貸關係部分：就此，被上訴人主張兩造間
    並無借貸關係，上訴人則抗辯被上訴人於93年11月5日向其
    一次借款350萬元，其遂向甲○○、戊○○、丙○○、范鋒
    豪依序借得150萬元、70萬元、40萬元、90萬元，合計350萬
    元後轉借並交予被上訴人等語。再分述如下：
  1.上訴人抗辯其將350萬元借予被上訴人，無非以被上訴人不
    但於93年11月5日具名簽立收據一紙（見本院卷，64頁）以
    為證明，且交付被上訴人配偶俸金支領憑證、退伍令、榮譽
    證、台灣銀行銷戶帳戶及被上訴人之身分證、台新銀行帳戶
    、存款利息單等予上訴人，以為借款之擔保為論據（見本院
    卷，56頁至65頁）。查上訴人雖稱被上訴人為不識字之人，
    前開借據之文字，係上訴人寫好後經旁人宣讀後由被上訴人
    加蓋印章、指印，寫完借據後就交錢云云（見本院卷，92頁
    ，台灣桃園地方法院檢察署94年度偵字第12586號卷(一)，5頁
    ）。然被上訴人所以於該借據蓋印，係因上訴人告以被上訴
    人前世沒做好，今世欠神明錢，要被上訴人拿出錢來還神明
    等語，並在被上訴人面前耍弄法器，要被上訴人簽該借據燒
    給神明等情，已據被上訴人於前開警訊中指訴明確（同上卷
    ，20頁）。又該借據記載：「茲因庚○○○有急用有向桃園
    縣無極天上聖母宮功德會借款新台幣參佰伍拾萬元整言明要
    在半年後還錢，往後有任何毀謗、造謠，依循法律途徑。恐
    口無憑，特立此據。」（見本院卷，64頁）依其記載：「往
    後有任何毀謗、造謠，依循法律途徑」等文字，可知於立該
    借據之前，被上訴人可能已對外人抱怨有關本件350萬元之
    事，而為上訴人所知悉，或上訴人預判日後被上訴人有向他
    人抱怨此事之虞，乃加註上開與借貸無關文字，以為澄清或
    杜絕被上訴人日後抱怨。苟如上訴人所言，係被上訴人多次
    哀求借款，上訴人始籌錢轉借予被上訴人，則被上訴人感激
    上訴人猶恐不及，豈會對上訴人有所抱怨？而上訴人出於熱
    心助人而籌款借予被上訴人，又何須疑慮被上訴人日後之抱
    怨？故由前開借據文字，可見所謂借貸云云，必有蹊蹺之處
    。又被上訴人第一次至上訴人經營之功德會係於94年4、5月
    間，是證人黃青青帶其前往之事實，業據被上訴人及證人黃
    青青於本院審理時，及前開另案刑事案件陳述明確（見本院
    卷，187頁背面，同上偵查卷(一)，20頁、118頁），因此，被
    上訴人不可能在初次前往該功德會之前之93年11月5日即向
    上訴人借款。再者，上訴人於本院審理時，雖稱借錢予被上
    訴人沒有利息云云（見本院卷，92頁），然上訴人已自承：
    「我自己當時並沒有錢借她，因為當時的功德會是租來的，
    我的錢還不夠付房租，每個月加上電話費要付三、四萬元，
    每月要透支五千元。」等語（見本院卷，157頁）依此，上
    訴人尚且無暇自顧，豈有餘裕向甲○○等4人借支鉅款，轉
    而無息借予被上訴人，甘冒被上訴人日後不能清償之風險？
    參以上訴人之總幹事丁○○確以神明指示為由，強要黃青青
    帶往龍岡郵局領取56萬元（參見後述2.），應認被上訴人主
    張係因上訴人說以神明之事，要其立據燒予神明，為可信。
    又被上訴人既因上訴人以神明之說使其立下借據，則被上訴
    人復依上訴人之言，交付被上訴人配偶俸金支領憑證、退伍
    令、榮譽證、台灣銀行銷戶帳戶及被上訴人之身分證、台新
    銀行帳戶、存款利息單等文件予上訴人，又豈足異哉？不能
    據即謂被上訴人確以上開文件為借貸之擔保。何況依該借據
    內容，並無被上訴人已收到借款之記載，是難依該借據，謂
    上訴人已於借據所載之93年11月5日將350萬元交付被上訴人
    。上訴人復不能提出其他證據，證明其已將該350萬元交付
    被上訴人，則其所稱與被上訴人間有借貸關係云云，自非可
    信。
  2.上訴人雖又抗辯其借予被上訴人之350萬元，係向證人甲○
    ○等4人籌措而來，有證人交錢時其所出立之4份收據（見本
    院卷98頁至101頁）為證云云（見本院卷，157頁）。然上開
    4紙借據，除證人甲○○部分外，其餘均由上訴人寫好後交
    由證人丙○○、乙○○、戊○○簽名，為上訴人所自承（見
    本院卷，104頁背面），又該4份借據內容均記載：被上訴人
    被黑道逼迫還債，怕被上訴人出人命，上訴人向會員調現金
    ，爾後半年還清借款等文字，可知即使證人甲○○部分之借
    據，亦為上訴人所擬。證人戊○○於本院審理時，就上訴人
    向其借錢及出具收據之緣由，陳稱：「他（指上訴人）說廟
    要搬，須要錢，所以陸續向我借錢，前後應有90萬元，但是
    收據寫70萬。借錢次數忘記了，每次5、10萬不等，每月借3
    、4次。」「那與黑道沒有關係，借據是他寫好叫我簽的，
    有次還1、2萬元，他又拿回去了，也沒有按月還我，也沒有
    算利息，總共欠我多少錢，因為時間太久了，我忘記了。」
    等語（見本院卷，159頁），可知證人戊○○部分之收據所
    載內容與事實全然不符。又證人丙○○於本院審理時，就上
    訴人所以出具借據之緣由，陳稱：「因為先生留下一塊土地
    ，被人家在上面蓋房屋，所以他（指上訴人）叫我拿出錢，
    他幫我請律師打官司，結果現在錢及土地都沒有了，他大約
    拿了二百多萬元，其中有些是要給律師的錢，還有說我小孩
    有吸毒，要幫我解決問題，拿了約三十幾萬元。」「（問：
    有無說向你借40萬元要轉借給葉太太？）這個四十多萬是早
    就給了，就是前面二百多萬裡面的，後來他叫我說這個40
    萬元是要借給葉太太，事實上不是，借據是他寫的唸給我聽
    的。」等語（見本院卷，159頁），可知證人丙○○借予上
    訴人40萬元，亦與轉借予被上訴人無關，該借據所載，與事
    實不符。雖因上訴人就證人丙○○之證言，稱：「土地目前
    訴訟中，小孩吸毒部分我們有幫忙。她的土地先過戶給我，
    我幫她打官司，我有請我律師去打，我有陸續跟她借錢，連
    土地總共230萬元，實際上借130萬元。當時在聚餐的時候我
    有跟她說130萬元有包含要借給那個歐巴桑的40萬元，在這
    40萬之前，我只有向她借90萬。」證人丙○○就上訴人是否
    提及該40萬元是要轉借予被上訴人，乃改稱：「時間太久，
    我忘記了」「有講過，我好像有因此借給他錢。」但就因此
    借予上訴人多少錢，則稱「不記得了，他沒有還我錢，也沒
    有付過任何利息。」等語（見本院卷，160頁），上訴人既
    稱：「（問：聚餐時有無具體向每個人借多少錢？）沒有，
    我只說我需要350萬元，他們自己就去湊。」（見本院卷，
    157頁），則其嗣又改稱於聚餐時，向丙○○表明130萬之借
    款中包含40萬元要轉借予被上訴人云云，顯然矛盾，可知證
    人丙○○嗣後所稱好像有借錢予上訴人轉借被上訴人云云，
    僅為附和上訴人之說詞，不足採信。證人乙○○於本院審理
    時，證稱：「（問：與上訴人有無金錢往來？）有的，第一
    次就是借本件90萬元的半年前左右，他有向我借10萬元，他
    有準時還給我，當時為何借10萬元，我忘記了。有次聚餐的
    時候，他說一個太太她欠人家錢，有人要追殺她，我就借給
    他，他連續跟我講好多次，前後有三、五天，他一直求我，
    拜託我，因為之前他有準時還，所以我就答應借給他，後來
    是在聚餐後某次電話中答應他的。當時他明白說要借90萬元
    ，他每次都跟我說要借90萬元。」等語（見本院卷，158頁
    ），可知證人乙○○亦早與上訴人有借貸關係，而證人乙○
    ○所以同意再借錢予上訴人，係因上訴人一直懇求、拜託借
    予90萬元，其乃在聚餐後某次電話中同意。以上訴人與被上
    訴人既非親故，何必為被上訴人一直懇求、拜託證人乙○○
    借錢？何況上訴人所稱：「（問：聚餐時有無具體向每個人
    借多少錢？）沒有，我只說我需要350萬元，他們自己就去
    湊。」（見本院卷，157頁）之借錢經過，亦與證人乙○○
    所言，顯然不符，是上訴人抗辯向證人乙○○借該90萬元轉
    借予被上訴人，自非可採。證人甲○○於本院審理時，雖證
    稱：「（問：與上訴人是否有金錢往來？）我去廟裡當義工
    ，他叫人家要做功德，有次聚餐的時候，他說有個歐巴桑被
    黑道追殺，她要350萬，請大家籌錢，他說他還差壹佰多萬
    ，所以我就借給他150萬元，之前我也借給他十幾萬元，借
    錢的時後，丁○○及今日的證人都在場。聚餐的時候他說丙
    ○○籌到40萬、戊○○70萬、乙○○90萬，還差150萬，問
    我可否籌150萬，聚餐結束的時候，他又說。93年11月4日我
    拿現金150萬元到廟裡給丁○○。那些錢有爸爸、弟弟、還
    有存款、標會、黃金，當時只有丁○○在場，上訴人在睡覺
    。後來上訴人有還過一次十萬元，後來就九千、一萬元還。
    」等語（見本院卷，160頁背面）亦可知證人甲○○與上訴
    人亦早有借貸關係，而非單純廟祝與信眾之關係。又依證人
    甲○○之證言，於聚餐時，上訴人已稱向丙○○籌到40萬、
    戊○○70萬、乙○○90萬，還差150萬，此與上訴人所稱於
    聚餐時，未具體向每人表示借多少，由各證人自己去湊等語
    明顯不同。又證人甲○○僅為該廟之義工，卻向他人四處借
    款予上訴人，俾上訴人轉借予被上訴人，其違常理處，亦不
    言自明。何況證人甲○○係向他人舉債，則就舉債對象，自
    應十分清楚，然證人甲○○於前開刑事另案檢察官95年3月7
    日訊問時，僅稱向父親、弟弟各調十多萬元，其他的忘記了
    等語（見同上偵查卷(一)，135頁），嗣雖依檢察官之命陳報
    資金來源，但其中金額較大者為其合會會款43萬元，向案外
    人羅彩雲借63萬元，並未於檢察官訊問時提及（見同上偵查
    卷(一)，148頁），且於本院審理時，就其資金來源之陳述，
    仍未提及最大之資金來源，即向案外人羅彩雲借63萬元之部
    分（見本院卷，160頁），可知其所稱借予上訴人150萬元云
    云，並不可信。
  3.由上述可知，上訴人縱有向甲○○等4人借款，但並非為轉
    借予被上訴人而借，更無將350萬元交付被上訴人之事實。
    是被上訴人主張兩造間並無借貸關係，應可認定。
  (二)關於被上訴人有無交付56萬元予上訴人部分：就此，上訴人
    雖否認收到該款，然被上訴人確由證人黃青青陪同至中壢市
    龍岡郵局領出56萬元交付予被上訴人，業據被上訴人於前開
    另案警訊中指證明確（見同上偵查卷(一)，17頁），證人黃青
    青於前開刑事另案檢察官訊問時，證稱：「在九四年四月媽
    祖生日後聖母宮神轎有到我們市場出巡，後來我才帶庚○○
    ○一起去該宮參拜，我只記得有一次丁○○曾說桌上神明有
    指示要我開車載庚○○○去龍岡郵局領錢。」等語（同上偵
    查卷(一)，118頁），可知上訴人確實委由丁○○出面，要求
    黃青青載被上訴人至龍岡郵局領取上開56萬元。雖證人黃青
    青於本院審理時稱：「（問：是否曾陪同被上訴人去領錢？
    ）有一次去龍岡，是張小姐的先生（其真意指上訴人）叫我
    開車載彩雲到龍岡，我只看到一些老人家在講話，因為我很
    累，到現場，我就下車在椅子上打瞌睡，後來她回來，我問
    她做什麼，她也沒回答。」「（問：她當時是否去領錢？）
    我不知道，因為當時我很想睡。」「（問：張小姐的先生為
    何要叫妳載他？）張小姐的先生叫我載彩雲，我不肯，要她
    搭計程車，但是張小姐說是媽祖要我載被上訴人去的。」「
    （問：妳載彩雲去龍岡後，又去哪裡？）又回到上訴人處，
    我又繼續洗金尊。」等語（見本院卷，188頁）就被上訴人
    是否前往龍岡郵局領錢，避稱不知道，當時其很想睡覺云云
    ，然證人黃青青就本院訊問其是否曾陪被上訴人去領錢一事
    ，即答稱其曾載被上訴人至龍岡，可知其意識中載被上訴人
    到龍岡即為領錢。且證人黃青青原本不願載被上訴人前往，
    因丁○○說是媽祖之意思，其才載被上訴人前往，並非載被
    上訴人前往龍岡閒逛，何以不知載被上訴人到龍岡所為何事
    ？故證人黃青青於本院所稱其不知被上訴人到龍岡要作何事
    云云，非可採信，應以其於檢察官訊問時所稱載被上訴人到
    龍岡郵局領錢之證言為可採。又證人黃青青於載被上訴人到
    龍岡後，又載被上訴人回該廟，已據證人黃青青證述如上，
    若非為將被上訴人於龍岡郵局所領之56萬元交付被上訴人，
    何須再回該廟？參以被上訴人本人於本院訊問時，初則稱其
    領錢之目的僅在供己花用，經本院再次訊問領錢用途後，始
    稱：「（欲言又止）因為上訴人說我欠濟公錢，必須要還錢
    ，他跟我說了二次，我就嚇到了，就去領錢出來給他們。」
    「（問：第一次你去拜拜的時候，上訴人問你什麼？）上訴
    人問我有多少錢，哪裡有錢，我說沒只有說在營區有存錢，
    總共有壹佰多萬，內壢郵局有伍拾萬元。」等語（見本院卷
    ，190頁）可知被上訴人並無構陷上訴人之意思，所言其由
    龍岡郵局領出56萬元交予上訴人應屬可信。
  (三)有關被上訴人得請求上訴人返還之金額部分：查兩造間並無
    借貸關係，已如前述，而被上訴人交付金錢予上訴人，並非
    出於捐助上訴人經營該廟以作功德，而是被上訴人以被上訴
    人積欠神明債務應予清償之說驚嚇所致，亦據被上訴人陳述
    在卷，參以證人黃青青亦證稱丁○○以神明指示為由，要求
    其載被上訴人前往龍岡郵局領錢等情，可知上訴人及丁○○
    確有假神明之名使被上訴人因畏懼而交付金錢之情事，則被
    上訴人主張上訴人應依侵權行為法則之規定，賠償所取得之
    金錢，自屬有據。又被上訴人交付予上訴人之金錢，除兩造
    不爭之221萬7318元外，尚有被上訴人自龍岡郵局領出之56
    萬元，已如前述，則合計上訴人由被上訴人處不法取得之金
    錢為277萬7318元。從而被上訴人請求上訴人給付277萬7318
    元及法定遲延利息，自屬有據。
  (四)本件結論已明，兩造所提出有關被上訴人精神狀況之相關病
    歷，上訴人從事之急難救助活動相關照片、文件與判斷被上
    訴人是否被詐欺而交付金錢無關，證人丙○○、乙○○、彭
    員於訊問後另出具之書面意見，依法不得斟酌，爰無逐一指
    駁必要。又被上訴人依侵權行為之請求既有理由，本院即無
    就不當得利為判決之必要。
五、綜上所述，被上訴人本於侵權行為之法律關係，請求上訴人
    給付277萬7318元及自95年10月19日（起訴狀繕本送達之翌
    日）起至清償日止，按週年利率百分之五計算之利息，為有
    理由，應予准許。原審依侵權行為法則及不當得利規定，判
    命上訴人如數給付，並為假執行宣告，理由雖有可議，但結
    論則無二致。上訴意旨仍執陳詞，聲明廢棄改判，為無理由
    ，仍應予駁回。又上訴人陳明願供擔保免為假執行，核與不
    合，爰酌定相當金額准許之。
六、據上論結，本件上訴為無理由。依民事訴訟法第449條第1項
    、第463條、第392條第2項、第78條，判決如主文。
中    華    民    國    97    年    12    月    2     日
                    民事第七庭
                        審判長法  官   鄭三源
                              法  官   邱  琦
                              法  官   呂太郎
正本係照原本作成。
如不服本判決，應於收受送達後20日內向本院提出上訴書狀，其
未表明上訴理由者，應於提出上訴後20日內向本院補提理由書狀
得上訴）（均須按他造當事人之人數附繕本）上訴時應提出委任
有律師資格之人之委任狀；委任有律師資格者，另應附具律師資
格證書及釋明委任人與受任人有民事訴訟法第466條之1第1項但
書或第2項（詳附註）所定關係之釋明文書影本。
中    華    民    國    97    年    12    月    3     日
                             書記官    黃千鶴
附註：
民事訴訟法第466條之1（第1項、第2項）：
對於第二審判決上訴，上訴人應委任律師為訴訟代理人。但上訴
人或其他法定代理人具有律師資格者，不在此限。
上訴人之配偶、三親等內之血親、二親等內之姻親，或上訴人為
法人、中央或地方機關時，其所屬專任人員具有律師資格並經法
院認為適當者，亦得為第三審訴訟代理人。


司法院資訊處製作；財團法人民間司法改革基金會備份。
